臺灣板橋地方法院刑事判決　　　　　　　 93年度訴字第152號
公　訴　人　臺灣板橋地方法院檢察署檢察官
被　　　告　丑○○
選任辯護人　張振興　律師
被　　　告　卯○○
上列被告因偽造文書等案件，經檢察官提起公訴（92年度偵字第
18307 號），本院判決如下：
    主  文
丑○○行使偽造公文書，足以生損害於公眾及他人，處有期徒刑
壹年貳月，偽造之臺北縣板橋市公所九十一年四月三十日北縣板
民字第○三二二號函上偽造之「卯○○」署押壹枚、偽造之臺北
縣板橋市公所九十一年九月一日北縣板民字第○三二二號函上偽
造之「臺北縣板橋市公所」印文暨「卯○○」署押各壹枚，均沒
收。又行使變造私文書，足以生損害於公眾及他人，處有期徒刑
捌月。應執行有期徒刑壹年捌月，偽造之臺北縣板橋市公所九十
一年四月三十日北縣板民字第○三二二號函上偽造之「卯○○」
署押壹枚、偽造之臺北縣板橋市公所九十一年九月一日北縣板民
字第○三二二號函上偽造之「臺北縣板橋市公所」印文暨「卯○○」署押各壹枚，均沒收。
卯○○無罪。
    事  實
一、丑○○前於民國82年間因詐欺案件，經本院於同年11月26日
    以82年度易字第6512號判處有期徒刑3 月，經臺灣高等法院
    於83年5 月11日駁回上訴確定，於84年9 月8 日執行完畢，
    又於85年間因違反水土保持法案件，經臺灣桃園地方法院於
    87年12月18日以85年度訴字第636 號判處有期徒刑8 月，經
    臺灣高等法院於88年11月30日以88年度上訴字第1673號駁回
    上訴，經最高法院於92年3 月27日以92台上字第1532號撤銷
    原判決發回臺灣高等法院，臺灣高等法院於92年6 月30日以
    92年度上更一字第241 號駁回上訴，於92年9 月4 日確定，
    尚未執行（均不構成累犯）。
二、緣辛○○、庚○○、己○○○、丁○○、丙○○、子○○、
    乙○○、甲○○、壬○○、癸○○、戊○○於86年間就保生
    大帝神明會登記暨以該神明會申請請領臺北縣板橋市○○○
    段中洲小段45、45之1 、45之3 、45之6 、45之8 及同段大
    埔尾小段28之2 、77、77之1 等地號土地地價徵收補償費乙
    案，共同授權辛○○處理，辛○○因而於同年10月8 日與丑
    ○○簽訂委任契約書，約定方辦理期限為9 個月，即自同年
    10月8 日至87年7 月8 日辦理完竣，如逾期時自動撤銷無效
    ，但丑○○逾約定期限後，仍欲繼續辦理，但因欠缺辦理該
    申請案之所需資金，乃於91年9 月間某日，在臺北縣永和市
    辰○○辦公室，向辰○○借得新台幣（下同）50萬元，但因
    丑○○申請辦理之補償案延未核定，辰○○屢向丑○○催問
    ，丑○○遂基於行使偽造公文書之犯意，乃於其後之91年9
    月間之某日，在臺北縣土城市○○○路111 巷1 之1 號6 樓
    其租處，偽造有「卯○○」署押1 枚之臺北縣板橋市公所91
    年4 月30日北縣板民字第0322號函影本1 紙，復以南僑肥皂
    偽造「臺北縣板橋市公所」印章1 個，並捺印該印文1 枚，
    及偽造「卯○○」署押1 枚，暨以影印其他真正臺北縣板橋
    市公所上「市長林鴻池」之公印文而盜用該公印文之方式，
    偽造同公所同年9 月1 日北縣板民字第0322號函影本1 紙，
    為圖安辰○○之心，於91年12月8 日將前述2 偽造公文影本
    ，持以交予辰○○而行使之，足以生損害於臺北縣板橋市公
    所對於公文核發之正確性及卯○○。
三、丑○○於前述受委託期間，曾被授權製作委託人委任書、申
    請人辛○○所製保生大帝神明會由來（沿革）、保生大帝王
    定神明會會員即前述委託人推舉書、申請人辛○○名義所製
    保生大帝王定神明會財產清冊、辛○○名義所製申請書以辦
    理上開補償申請案，其明知雙方委任契約屆期後，業無權源
    繼續使用辛○○、庚○○、乙○○、甲○○、己○○○、丁○○、丙○○、子○○、壬○○、癸○○、戊○○名義製作
    文書，竟基於行使變造私文書之故意，先於92年3 月20日，
    在不詳地點，未經前開委託人之同意或另取得授權，俱將上
    開委任書、神明會由來（沿革）、推舉書、神明會財產清冊
    、申請書等文書之製作日期更改為是日，以變造該等不實之
    私文書，並於同年5 月14日向臺北縣板橋市公所提出申請保
    生大帝神明會登記，足以生損害於臺北縣板橋市公所辦理神
    明會登記業務之正確性及林順記、庚○○、乙○○、甲○○
    、己○○○、丁○○、丙○○、子○○、壬○○、癸○○、
    戊○○。
四、案經臺北縣板橋市公所向臺灣板橋地方法院檢察署檢察官告
    發後偵查起訴。
    理  由
一、被告丑○○部分：
  (一)被告丑○○固坦承將上揭偽造之2 紙臺北縣板橋市公所函影
    本交予被害人辰○○，及提出前述委任書、神明會由來（沿
    革）、推舉書、神明會財產清冊、申請書予前開公所，以辦
    理系爭保生大帝神明會公告案，然矢口否認其有前述犯罪事
    實，並辯稱：上揭2 紙偽造之臺北縣板橋市公所函，係被告
    卯○○自臺北縣板橋市公所寄送至臺北縣土城市○○○路11
    1 巷1 之1 號6 樓其租處，由其收受，因被告卯○○於檢察
    官訊問前，在偵查庭外向其表示渠父親及兒子均病危，其為
    免被告卯○○受刑事訴追之累，故於偵查中供稱係其偽造，
    又其受辛○○委任辦理神明會公告事宜，自屬有權製作上開
    委任書、神明會由來（沿革）、推舉書、申請書，是無行使
    偽造私文書可言等語。
  (二)查附卷之臺北縣板橋市公所91年4 月30日北縣板民字第0322
    號函及同公所同年9 月1 日北縣板民字第0322號函，經核其
    上相關關防與該公所關防不符，該公所確無以北縣板民字第
    0322號函之發文紀錄，有同公所93年3 月16日北縣板民字第
    0930014579號函、93年3 月26日北縣板民字第0930018863號
    函釋明在卷可稽（參見本院卷1 第80頁、第193 頁、第195
    頁）。準此，可徵被告交予辰○○之前述公文確係偽造無誤
    。
  (三)次查，被告丑○○於92年7 月24日偵查中即坦認臺北縣板橋
    市公所91年4 月30日函及同年9 月1 日函，係其分別於同年
    10 月 間及92年2 月間，在臺北縣土城市○○○路111 巷1
    之1號6樓租處所製作，並自行以南僑肥皂刻製公所印章，至
    於市長林鴻池條戳之印文係剪貼公文影印所成，被告卯○○
    之署押亦其所為等語（參見偵查卷第55頁反面至第56頁正面
    ），復於92年8 月6 日偵查中供稱，被告卯○○並無參與偽
    造公文，及其偽造公印所用之肥皂已丟棄等節（參見偵查卷
    第60頁反面、第61頁正面）。彼此勾稽，並無齟齬。
  (四)被告丑○○雖事後於本院即翻異前詞，然查，被告丑○○縱
    若原本相信被告卯○○得因任職臺北縣板橋市公所或臺北縣
    板橋市公所市民代表會職務，而得為系爭補償案打點、送禮
    ，以疏通申請關節，但於本件事發後，辛○○等既已另案申
    請領獲徵收補償，則被告丑○○理應能推知被告卯○○並無
    該能耐。又被告丑○○於93年3 月12日本院準備程序係陳稱
    ：被告卯○○因本件申請案向其要索之款項約260 萬元，迄
    未歸還等語（參見本院卷1 第73頁至第74頁），然於同年11
    月11日本院準備程序中卻另敘稱：其前後交予被告卯○○之
    走路工、交際費等，共200 萬元等語（參見本院卷1 第238
    頁至第239 頁），先後並非一致。姑不論被告丑○○因系爭
    補償案究竟交付多少款項予被告卯○○，被告丑○○尚指摘
    其為被告卯○○代墊支票票款16萬元（參見本院卷1 第240
    頁），以上款項依被告丑○○所陳，被告卯○○並未返還或
    清償。再查，被告2 人之交往情形，被告丑○○係供述，其
    係於90年間因系爭補償申請案，經友人「陳景陞」介紹認識
    等語（參見本院卷1 第238 頁），而被告卯○○亦供稱，渠
    係因打桌球始認識被告丑○○乙情（參見本院卷2 第96頁）
    ，資此，勾稽以觀，被告2 人顯非至親密友。茲基於上述各
    情，倘如被告丑○○所指，被告卯○○可謂吞蝕其鉅款，並
    久欠其債務，而被告丑○○亦無提出相關可供本院查證其確
    實於偵查中知悉被告卯○○之父確已病重，則被告丑○○與
    被告卯○○非親非故，即遽因被告卯○○徒稱渠父身體狀況
    如何，而願為被告卯○○全然背負本件重罪，與事理顯然有
    違。是以，比較被告丑○○先後所供，應以其於偵查中之供
    述較具可信性。
  (五)辛○○、庚○○、己○○○、丁○○、丙○○、子○○、乙○○、甲○○、壬○○、張癸○○、戊○○就保生大帝神明
    會登記暨以該神明會申請請領臺北縣板橋市○○○段中洲小
    段45、45之1 、45之3 、45之6 、45之8 及同段大埔尾小段
    28之2 、77、77之1 等地號土地地價補償費乙案，於86年間
    係授權予辛○○辦理，有證人庚○○、己○○○、子○○於
    本院94年5 月12日本院審理程序中結證可據（參見本院卷2
    第227 頁、第232 頁、第233 頁、第240 頁至第241 頁、第
    243 頁至第244 頁），而證人辛○○並於94年4 月26日在本
    院本院審理程序中證稱，曾就此於86年間與被告丑○○簽約
    乙節無誤（參見本院卷2 第170 頁），此與被告丑○○於94
    年5 月12日本院審理程序中所承，雙方簽訂之契約即偵查卷
    第65頁所附委任契約書乙情，復相符合（參見本院卷2 第25
    9 頁）。查該委任契約書第1 款係載稱：「有關上開事項辦
    理期限為9 個月，即86年10月8 日至87年7 月8 日辦理完竣
    ，如逾期時自動撤銷無效‧‧‧」，職此，被告丑○○執詞
    辯稱：雙方係約定若其未於3 個月內提出申請案，委託契約
    即自動取消，若有提出，則契約繼續有效云云，顯與事實不
    合。
  (六)據證人辛○○於本院之結證，其等委託人因系爭申請案確有
    交付便章予被告丑○○使用一事無誤（參見本院卷1 第167
    頁、168 頁）；又被告丑○○坦承其初受委任時，曾因系爭
    申請案，製作會議紀錄、委託人名義所製保生大帝王定神明
    會會員（信徒）名冊、保生大帝王定神明會系統表及前述委
    任書、神明會由來（沿革）、推舉書、神明會財產清冊、申
    請書，並於92年3 月20日逕將其中委任書、神明會由來（沿
    革）、推舉書、神明會財產清冊、申請書等日期更改為是日
    ，於同年5 月14日提出於臺北縣板橋市公所等事實不諱。基
    此，其上書類，如於其合法受委任期間，由委託人交付印章
    ，俾製作申請案之有關文件，衡情應不悖於授權範圍及其本
    人意思，自係有權製作。茲查75年4 月23日、76年4 月12日
    、77年4 月30日、83年4 月24日、84年7 月10日、86年10月
    8 日等會議紀錄、委託人名義所製保生大帝王定神明會會員
    （信徒）名冊、保生大帝王定神明會系統表等，即屬之。
  (七)按偽造私文書罪旨在處罰無製作權之人，不法製作他人之文
    書，若逾越授權範圍或以欺瞞之方法，用以製作違反本人意
    思之文書，仍屬偽造私文書。查依前述委任契約書之約款，
    足見該契約雙方當事人係訂定定期之委任契約，又依該契約
    之全意旨，被告丑○○於逾期後，即無繼續使用以委託人為
    名義就同一案件向臺北縣板橋市公所提出同一補償案之申請
    權限，且證人辛○○已明確證述，於上揭委任契約期限屆滿
    後，並未繼續授權被告丑○○辦理，並因而向臺北縣板橋市
    撤回關於以被告丑○○為受託申請人之申請案等事實（參見
    本院卷2 第169 頁），臺北縣板橋市公所旋將原案退回送件
    人即被告丑○○，有在卷之辛○○92年5 月30日申請書及該
    公所同年6 月3 日北縣板民字第0920035304號函在卷可憑（
    參見偵查卷第26頁、本院卷1 第189 頁），被告關於此部分
    復無異詞（參見本院卷2 第261 頁）。資此，得知被告丑○○亦係明知其無代理權，否則，據其再三執稱已耗費鉅資且
    汲汲圖為影響相關人士，俾早日申獲補償，豈有枯候上開臺
    北縣板橋市公所退回其申請之行政處分確定，而無任何行政
    救濟之理。準此情狀，足見證人辛○○所證於委託契約期限
    屆滿後，並未再授權被告丑○○辦理系爭補償案乙節，方屬
    事實，證人巳○○於94年4 月26日本院審理程序中證稱：伊
    陪同被告丑○○至臺中拜訪辛○○，見雙方口氣似乎並不融
    洽等語（參見本院卷2 第173 頁），適足佐之。至於證人巳
    ○○所證稱：被告丑○○向巳○○表示辛○○係同意其繼續
    辦理系爭申請案云云（參見本院卷2 第173 頁），要屬被告
    丑○○之一面之詞。本諸此情，被告丑○○未另徵得原委託
    人之同意或授權，遽將上開委任書、神明會由來（沿革）、
    推舉書、神明會財產清冊、申請書變更為92年3 月20日，即
    屬無權製作，其進而行使之，是與行使變造私文書之構成要
    件該當。
  (八)查被告丑○○於92年3 月20日所行使之變造申請書（參見偵
    查卷第8 頁），其上固然有受託人巳○○之記載及印文，但
    被告丑○○前於偵查中即指明，該文書製作與巳○○無關（
    參見偵查卷第54頁反面），此與其於本院所陳，其與巳○○
    乃借貸關係（參見本院卷1 第238 頁、第240 頁），其因巳
    ○○之資金支持，認為可以使之併列為申請人，以使巳○○
    獲有保障乙節（參見本院卷2 第177 頁至第178 頁），並無
    齟齬之處。復核與證人巳○○於本院中所證：伊係因學生寅
    ○○請求協助借款予被告卯○○辦理徵收乙案，與被告丑○○乃單純之資金支應關係，但迄今借款均未受清償，而關於
    申請案內容則全未見過，被告丑○○雖約略向伊提及代理申
    請一事，但未敘明清楚，故申請書上印章並非伊親自按捺，
    直至到院作證，始目睹該申請書（參見本院卷2 第172 頁至
    第175 頁）等語，亦不相悖。基此，可信巳○○並未涉及被
    告丑○○之行使偽造文書犯行。而應附言者，因被告丑○○
    曾向巳○○提及併列代理乙事，而巳○○並未積極拒絕，且
    曾提出便章予被告丑○○使用，衡情，於此情況，被告丑○○尚無盜用巳○○印章可言。
  (九)綜上，足見被告丑○○之犯罪事證明確，其犯行堪為認定，
    。應依法論科。
  (十)核被告丑○○所為，係犯刑法第216 條、第211 條行使偽造
    公文書罪（起訴書第4 頁倒數第3 行至第2 行誤載為行使偽
    造私文書罪）及同法第216 條、第210 條行使變造私文書罪
    。其偽造臺北縣板橋市公所之公印後，偽造該公印文，及偽
    造「卯○○」之署押，與盜用「市長林鴻池」之公印文於該
    公文上，均係其偽造公文書之部分行為，該偽造公文書之低
    度行為應為行使之高度行為所吸收，均不另論罪。其變造之
    私文書後行使之，該變造之私文書行為，亦應為其行使偽造
    私文書之犯行所吸收，不再論處。其所犯前述2 罪，犯意各
    別，行為互殊，應分論併罰。爰審酌其尚有其他犯罪紀錄，
    有臺灣高等法院被告前案紀錄表可考，是素行欠佳，又其行
    使偽造之公文書及變造之私文書，足以生斲害於臺北縣板橋
    市公所對於公文核發暨神明會登記等之正確性，並致辛○○
    、庚○○、乙○○、甲○○、己○○○、丁○○、丙○○、
    子○○、壬○○、癸○○、戊○○、卯○○權利受有損害，
    是惡行不淺，另盱衡其犯罪動機、目的、手段、智識程度、
    否認犯罪等一切情狀，分別量處如主文所示之刑，並定其應
    執行之刑。查上開偽造之公文書及變造之私文書，被告丑○○均分別將之交付被害人辰○○及臺北縣板橋市公所，是已
    非其所有，不得予以沒收，惟無證據可證該偽造之公文書已
    滅失，故偽造之91年4 月30日公文書上偽造之「卯○○」署
    押1 枚，及偽造之同年9 月1 日公文書上偽造之「臺北縣板
    橋市公所」印文暨「卯○○」署押各1 枚，則不問是否屬於
    被告丑○○所有，均應依同法第219 條之規定，予以諭知沒
    收之宣告。偽造之「臺北縣板橋市公所」公印，被告丑○○
    於偵查中因供明業已丟棄（參見偵查卷第61頁）及盜用之「
    市長林鴻池」之公印文屬真正之公印文，則均不予諭知沒收
    。
  (十一)被告丑○○於上揭偽造之公文書上偽造「卯○○」之署押乙
    節，起訴書固未論列，然其該部分犯行因屬被告丑○○偽造
    公文書犯行之一部分，且屬其行使偽造公文書之低度行為，
    是仍為起訴效力所及，本院自得併為審究。
  (十二)按刑法第218 條所稱之公印，係指表示公務機關或機關長官
    資格及其職務之印信而言，即俗稱大印與小官章，最高法院
    92年度台上字第4276號判決意旨已有揭明，可資參照。起訴
    意旨認被告丑○○尚有偽造林鴻池之印章，惟為被告丑○○
    否認在卷。查被告丑○○於偵查中業供明，其係以原有公文
    上「市長林鴻池」予以影印作為偽造92年9 月1 日公文書之
    一部分（參見偵查卷第56頁），可見其要無偽造前開文字之
    印章可言。
  (十三)至於附卷之會議紀錄、神明會會員（信徒）名冊、神明會系
    統表，前已敘明，被告丑○○乃有權製作，自不得併以行使
    偽造私文書相繩。
  (十四)關於被告丑○○變造前開申請書、神明會由來（沿革）、推
    舉書、財產清冊、委任書部分，其於本院審理時復供述，僅
    將原有文件更改日期為92年3 月20日綦明（參見本院卷2第
    256 頁），秉此可知，其並未另盜用辛○○、庚○○、乙○○、甲○○、己○○○、丁○○、丙○○、子○○、壬○○
    、癸○○、戊○○印章。
  (十五)起訴書另認被告丑○○交付偽造公文書及面額250 萬元之本
    票予辰○○，使辰○○信以為其提出之系爭申請案即將獲得
    補償，於其向辛○○等收取補償金百分之30紅利時，可得分
    紅，而陷於錯誤，乃交付借款50萬元作為投資資金，是另涉
    犯同法第339 條第1 項之詐欺取財罪嫌等語。按刑法詐欺取
    財罪之成立，以意圖為自己或他人不法之所有，施用詐術使
    人將本人或第三人之物交付為要件。查被告丑○○於本院審
    理時雖稱：該2 紙公文係其於向辰○○借款前，交予辰○○
    云云（參見本院卷2 第263 頁），惟被告丑○○係於91年8
    月2 日與辰○○簽立第1 次切結書表示投資系爭補償申請案
    ，被告丑○○約至同年9 月間始自辰○○取得50萬元，因約
    3 個月後，辰○○認為被告丑○○並未給付其投資紅利，雙
    方復簽訂第2 紙切結書，此勾稽辰○○之指述及被告丑○○
    之供詞（參見偵查卷第77頁正、反面、第55頁反面本院卷2
    第25 7頁），互為吻合。次查，偽造之91年4 月30日公文內
    「卯○○」署押上記載之日期固為「4/30」即同年4 月30日
    ，但觀之偽造之同年9 月1 日公文內「卯○○」署押上記載
    之日期則為「11/29 」即同年11月29日，而承上所述，辰○○與被告丑○○之金錢借貸乃同年8 月間，則被告丑○○自
    然不致草率交付辰○○1 份於同年11月29日始製作之公文，
    基此，被告丑○○於偵查中供稱，其交付2 紙偽造之公文予
    辰○○，係為避免辰○○一天到晚催債，情急乃製作偽造之
    公文，以安辰○○的心等詞（參見偵查卷第55頁反面），合
    於客觀事實。換言之，偽造之92年9 月1 日公文顯然係被告
    丑○○於向辰○○借款之後，始交予辰○○。又被告究竟於
    何時交付偽造之91年4 月1 日公文予辰○○乙節，檢察官於
    偵查中並未訊問明白，而辰○○經本院依法傳喚並未到庭，
    本院查無相關稽證可資證明偽造之91年4 月30日公文係被告
    丑○○於借款時即已交予辰○○，但被告丑○○於交付92年
    9 月1 日偽造之公文予辰○○時同時交付該紙偽造之公文，
    亦不悖於事理，蓋被告丑○○於借款時已簽具切結書，並有
    本票作為擔保，因此是否有相關公文作為憑證，實非必要，
    而被告丑○○於辰○○催討款項時，同時交付2 紙偽造之公
    文，適可用以取信辰○○，其前此確有辦理申請系爭補償案
    。被告丑○○既係於辰○○催討債款時，始交付偽造之公文
    ，則其行使偽造公文書之行為，顯然非係令辰○○交付財物
    時所用之手段。又姑不論被告丑○○於前揭受委託期間後是
    否有權繼續以辛○○等人名義辦理系爭補償申請案，但其確
    有向臺北縣板橋市公所申請辦理，乃不爭之事實，況且果能
    申請獲准，其能獲得149,693,394 元及14,406,253元等高額
    補償費之百分之30紅利，亦如委任契約書所載，則其後由被
    告丑○○返還區區50萬元及約200 萬之投資紅利，亦非難事
    。準此，被告丑○○與辰○○簽訂切結書，亦非可視為詐術
    ，且難謂被告丑○○有基於詐欺之犯意。
  (十六)基於上開說明，起訴意旨另訴被告丑○○偽造「林鴻池」印
    章、印文，盜用印章（如起訴書第2 頁犯罪事實欄第14行所
    載）或偽造印文（如起訴書第5 頁論罪欄第1 行所載），以
    及偽造附卷之會議紀錄、神明會會員（信徒）名冊、神明會
    系統表，暨前開申請書、神明會由來（沿革）、推舉書、財
    產清冊、委任書除日期外部分，因分別與被告丑○○應論之
    行使偽造公文書罪及行使變造私文書罪間，具部分行為暨低
    度行為之關係；又起訴意旨所認被告丑○○所涉詐欺犯嫌，
    併與被告丑○○所犯行使偽造公文書罪間有裁判上一罪之牽
    連犯關係，是均毋庸另為無罪判決之諭知。
二、被告卯○○部分：
  (一)起訴意旨認被告卯○○於本件案發期間，原任職臺北縣板橋
    市公所民政課，擔任里幹事，與被告丑○○基於犯意聯絡，
    共同簽具切結書及前開偽造之2 紙公文書，詐騙辰○○出資
    50萬元投資被告丑○○申請辦理之系爭補償案，因認被告卯
    ○○亦涉犯刑法第216 條、第210 條行使偽造公文書罪、第
    217 條第1 項偽造印章暨印文罪、第218 條第1 項偽造公印
    章暨公印文罪等罪嫌。被告卯○○堅詞否認，並辯稱：其係
    透過被告丑○○向辰○○借款，因辰○○要求擔保，乃於被
    告丑○○交付之本票上背書，至於偽造之公文書何來，渠全
    然不知情等語。
  (二)按犯罪事實應依證據認定之，無證據不得認定犯罪事實，刑
    事訴訟法第154 條第2 項規定綦詳。又認定不利於被告之事
    實，須依積極證據，茍積極證據不足為不利於被告事實之認
    定時，即應為有利於被告之認定，更不必有何有利之證據；
    且刑事訴訟法上所謂認定犯罪事實之積極證據，係指適合於
    被告犯罪事實之認定之積極證據而言，雖不以直接證據為限
    ，間接證據亦包括在內，然而無論直接或間接證據，其為訴
    訟上之證明，須於通常一般之人均不致有所懷疑，而得確信
    其為真實之程度者，始得據為有罪之認定，倘其證明尚未達
    到此一程度，而有合理之懷疑存在時，自不能以推測或擬制
    之方法，以為有罪裁判之基礎，最高法院著有30年上字第81
    6 號、29年上字第3105號、76年台上字第4986號、40年台上
    字第86號等判例意旨均可資參照，合先指明。
  (三)前揭偽造之公文書乃被告丑○○所為，除如上述外，檢察官
    於92年7 月24日質以被告丑○○其偽造2 紙公文時，被告卯
    ○○是否知情？其其答曰：「他去臺中打球」（參見偵查卷
    第55頁反面）；又檢察官復於同年8 月6 日訊之被告丑○○
    關於被告卯○○有無參與板橋市公所函文之偽造？其仍覆稱
    稱：「沒有」（參見偵查卷第60頁反面），職此，益徵被告
    卯○○所辯非虛。
  (四)偽造之公文書上固有「卯○○」之署押各1 枚，惟該公文僅
    有影本可據，是本院無從送請相關單位為筆跡鑑定，資為本
    院參酌。惟以目視觀之，該「卯○○」署押，除「文」字末
    2 筆之撇捺明顯有異外，餘約略相近。茲與在卷臺北縣板橋
    市公所函送之被告卯○○簽到簿「聰文」之簽名影本勾稽，
    有關「聰字」之「耳」、「囪」、「心」等筆勢有異；又偽
    造之91年9 月1 日公文內「卯○○」署押中之「文」字，其
    捺尾迴轉朝下，與上述簽到簿中之「文」字相近，但似有刻
    意折區，與簽到簿上相近之寫法，亦屬有別；此外，偽造之
    91 年4月30日公文內「卯○○」署押之「文」字，其末筆捺
    之寫法，復與簽到簿內捺筆無迴轉朝下之「文」字寫法，顯
    然迥異。承此而言，殊難因該公文書上有「卯○○」之署押
    ，即遽認被告亦有偽造前揭公文書。而辰○○亦從未指述被
    告卯○○係與被告丑○○共同交付該偽造之公文書，是可信
    被告卯○○亦與行使偽造公文書無涉。
  (五)被告卯○○雖坦承渠曾於發票人丑○○、發票日91年11月31
    日、票據編號367678號、票面金額250 萬元之本票（參見偵
    查卷第56頁）背面及發票人吳進松、付款人上海商業儲蓄銀
    行板橋分行、發票日92年7 月15日、票據編號PA0000000 號
    、面額20萬元之支票（參見偵查卷第59頁）上背書，及辰○○與被告丑○○於91年12月18日簽訂之切結書（參見偵查卷
    第58頁）「切結書人」上簽名等事實，然辰○○於偵查中已
    敘明，雖然被告卯○○亦曾向伊提及土地徵收補償乙事，但
    要求伊投資者，係被告丑○○，因伊曾交付50萬元予被告丑
    ○○，故被告丑○○以250 萬元之本票作為憑證，當時被告
    卯○○之背書已填載，91年12月18日簽訂切結書，係因伊投
    資50萬元，於3 個月後催促被告丑○○給付紅利，故約明若
    再有遲延須給付遲延費用，其上之「卯○○」簽名，係被告
    卯○○交付切結書時即有之等語翔實（參見偵查卷第77頁正
    、反面），且核與切結書所載之內容並無歧異。由此得見，
    難謂被告丑○○於交付前開本票及切結書予辰○○時，被告
    卯○○對辰○○有何積極或消極之詐欺行為。至於面額20萬
    元支票部分，辰○○於偵查中尚表明，伊不知為何有該支票
    乙情，是更無足證明被告卯○○就此對辰○○有何犯罪具體
    行為。
  (六)辰○○於偵查中雖曾指出，伊與被告丑○○於91年8 月2日
    簽訂切結書時，被告卯○○有在場，經伊要求卯○○寫下連
    帶保證人住址等事實（參見偵查卷第78頁），是以，被告卯
    ○○所辯：該切結書原本並無連帶保證人，借款人為被告丑
    ○○，渠祗欲向被告丑○○借款，故不願在其上簽名，僅記
    載渠基隆之住址等語（參見本院卷2 第258 頁），及被告丑
    ○○所供，該切結書上之「卯○○」簽名，其不知何人所為
    ，可能係辰○○自己填載進去等語（亦參見本院卷2 第258
    頁），均屬可採。而細審該切結書內容，有關資金投資乙事
    ，亦專指辰○○與被告丑○○間之事務（參見偵查卷第35頁
    ）。參以被告丑○○於偵查中所供，被告卯○○於其上記載
    上開文字，實乃辰○○認為該款項須有軍公教人員擔任保證
    人之故（參見偵查卷第56頁正、反面），在在俱見被告卯○○之辯詞，並非虛構。因之，亦不得單以被告卯○○曾在其
    上書寫其住址，即認為渠之行為亦屬訛詐辰○○投資款50萬
    元之詐術
  (七)另被告丑○○亦多次敘明，辰○○之款項係輾轉作為被告卯
    ○○之借款（參見本院卷1 第73頁、第74頁、第239 頁、本
    院卷2 第258 頁），此均與被告卯○○辯稱，渠係向被告丑
    ○○借款，與辰○○間並無任何干係乙情，並不相左，而以
    被告丑○○尚認被告卯○○欠其款項，就此其亦無迴護被告
    卯○○之必要。此外，由被告丑○○於93年11月11日在本院
    所提出其與辰○○、魏清訓（即午○○）分別在91年8 月2
    日、92年12月31日簽訂切結書之內容觀之，亦可見有關投資
    資金乙事，復與被告卯○○無干（參見本院卷224 頁、第24
    5 頁）。據此，縱如被告丑○○所述，被告卯○○係在辰○○公司2 樓當場收受辰○○款項（本院卷1 第27頁），亦不
    得即指被告卯○○確有詐欺犯行。
  (八)本院另查無其他證據可得證明被告卯○○有被訴之行使偽造
    公文書及詐欺等犯行，亦查無渠其他行使偽造公文書及詐欺
    之犯罪事證，是自應為無罪判決之諭知。
據上論斷，應依刑事訴訟法第299 條第1 項前段，刑法第216 條
、第211 條、第210 條、第51條第5 款、第219 條，判決如主文
。
本案經檢察官馬中琍到庭執行職務。
中　　華　　民　　國　　94　　年　　6 　　月　　10　　日
                  刑事第十七庭  審判長法  官  林海祥
                                      法  官  汪怡君
                                      法  官  朱敏賢
以上正本證明與原本無異。
如不服本判決應於送達後10日內向本院提出上訴狀。
                                      書記官　郭勝華
中　　華　　民　　國　　94　　年　　6 　　月　　10　　日
附錄本案論罪科刑法條全文：
刑法第210條
偽造、變造私文書，足以生損害於公眾或他人者，處五年以下有
期徒刑。
刑法第211條
偽造、變造公文書，足以生損害於公眾或他人者，處一年以上七
年以下有期徒刑。
刑法第216條
行使第二百十條至第二百十五條之文書者，依偽造、變造文書或
登載不實事項或使登載不實事項之規定處斷。
